ACORDAO-COMPLETO-2532231

ACÓRDÃO 3772/2022 ATA 25/2022 - SEGUNDA CÂMARA

VISTOS, relatados e discutidos estes autos de Tomada de Contas Especial instaurada pela Secretaria Especial da Cultura, em desfavor de L & K Projetos Culturais S/S e José Daniel Liviski, em razão de omissão no dever de prestar contas, captados por força do projeto cultural Pronac 15-9691, cujo nome é "Caravana Teatral do Livro em Cena", 
ACORDAM os Ministros do Tribunal de Contas da União, reunidos em sessão de 2ª Câmara, ante as razões expostas pelo Relator, em:
9.1. julgar irregulares as contas de L & K Projetos Culturais S/S e de José Daniel Liviski, com fundamento nos arts. 1º, inciso I, 16, inciso III, alíneas 'a' e 'c', da Lei 8.443/1992 c/c os arts. 19 e 23, inciso III, da mesma Lei, e com arts. 1º, inciso I; 209, incisos I e III; 210 e 214, inciso III, do Regimento Interno, e condená-los solidariamente ao pagamento das quantias a seguir especificadas, com a fixação do prazo de quinze dias, a contar da notificação, para comprovarem, perante o Tribunal (art. 214, inciso III, alínea 'a', do Regimento Interno) , o recolhimento da dívida aos cofres do Fundo Nacional de Cultura, atualizadas monetariamente e acrescidas dos juros de mora, calculados a partir das datas discriminadas, até a data do recolhimento, na forma prevista na legislação em vigor.
	Valor do débito (R$) 
	Data de ocorrência
	Débito/Crédito

	110.000,00
	11/2/2016
	D

	40.000,00
	1/6/2016
	D

	25.000,00
	5/7/2016
	D

	25.000,00
	2/8/2016
	D

	26.000,00
	11/10/2016
	D

	43.000,00
	10/2/2017
	D

	43.000,00
	6/3/2017
	D

	43.000,00
	3/4/2017
	D

	52.000,00
	11/7/2017
	D

	80,82
	27/11/2018
	C

9.2. aplicar individualmente a L & K Projetos Culturais S/S e a José Daniel Liviski, a multa prevista no art. 57 da Lei 8.443/1992 c/c o art. 267 do Regimento Interno do TCU, no valor de R$ 40.000,00 (quarenta mil reais) , fixando-lhes o prazo de quinze dias, a contar da notificação, para que comprove, perante o Tribunal (art. 214, III, alínea 'a', do Regimento Interno do TCU) , o recolhimento da dívida aos cofres do Tesouro Nacional, atualizada monetariamente desde a data deste acórdão até a data do efetivo recolhimento, se paga após o vencimento, na forma da legislação em vigor;
9.3. autorizar, desde logo, nos termos do art. 28, inciso II, da Lei 8.443/1992, a cobrança judicial da dívida, caso não atendida a notificação;
9.4. autorizar também, desde logo, se requerido, com fundamento no art. 26 da Lei 8.443, de 1992, c/c o art. 217, §§ 1º e 2º do Regimento Interno do TCU, o parcelamento da dívida em até 36 parcelas, incidindo, sobre cada parcela, corrigida monetariamente, os correspondentes acréscimos legais, fixando-lhes o prazo de quinze dias, a contar do recebimento da notificação, para comprovar, perante o Tribunal, o recolhimento da primeira parcela, e de trinta dias, a contar da parcela anterior, para comprovarem os recolhimentos das demais parcelas, devendo incidir, sobre cada valor mensal, atualizado monetariamente, os juros de mora devidos, no caso do débito, na forma prevista na legislação em vigor, alertando os responsáveis de que a falta de comprovação do recolhimento de qualquer parcela importará o vencimento antecipado do saldo devedor, nos termos do art. 217 do Regimento Interno deste Tribunal;
9.5. esclarecer ao responsável José Daniel Liviski que, caso se demonstre, por via recursal, a correta aplicação dos recursos, o débito poderá ser afastado, mas permanecerá a irregularidade relativa ao não cumprimento do prazo para a apresentação da prestação de contas, dando-se ensejo à aplicação da multa prevista no art. 58, inciso I, da Lei 8.443/1992;
9.6. enviar cópia deste Acórdão à Secretaria Especial da Cultura e aos responsáveis, para ciência, bem como à Procuradoria da República no Estado do Paraná, nos termos do § 3º do art. 16 da Lei 8.443/1992, c/c o § 7º do art. 209 do Regimento Interno do TCU, para adoção das medidas cabíveis;
9.7. informar à Procuradoria da República no Estado do Paraná, à Secretaria Especial da Cultura e aos responsáveis, que a presente deliberação, acompanhada do Relatório e do Voto que a fundamentam, está disponível para consulta no endereço www.tcu.gov.br/acordaos, além de esclarecer que, caso requerido, o TCU poderá fornecer sem custos as correspondentes cópias, de forma impressa; e
9.8. informar à Procuradoria da República no Estado do Paraná que, nos termos do parágrafo único do art. 62 da Resolução TCU 259/2014, os procuradores e membros do Ministério Público credenciados nesta Corte podem acessar os presentes autos de forma eletrônica e automática, ressalvados apenas os casos de eventuais peças classificadas como sigilosas, as quais requerem solicitação formal.

Tomada de contas especial instaurada pela Secretaria Especial da Cultura, em desfavor de L & K Projetos Culturais S/S e José Daniel Liviski, em razão de omissão no dever de prestar contas de recursos captados por força do projeto cultural Pronac 15-9691, cujo nome é Caravana Teatral do Livro em Cena.

Segunda Câmara

Secretaria Especial da Cultura.

3. Interessados/Responsáveis:
3.1. Responsáveis: Jose Daniel Liviski (XXX.122.509-XX); L & K Projetos Culturais S/s (19.352.930/0001-32).

13.1. Ministros presentes: Bruno Dantas (Presidente) e Augusto Nardes (Relator).
13.2. Ministro-Substituto convocado: Marcos Bemquerer Costa.
13.3. Ministro-Substituto presente: André Luís de Carvalho.

AUGUSTO NARDES

Transcrevo a seguir a instrução de mérito elaborada no âmbito da Secretaria de Recursos - Serur (peça 48) , que contou com o endosso dos dirigentes daquela unidade técnica (peças 49 e 50) e com a anuência do Ministério Público junto a este Tribunal (peça 51) :
"INTRODUÇÃO
Cuidam os autos de tomada de contas especial instaurada pela Secretaria Especial da Cultura, em desfavor de L & K Projetos Culturais S/S (CNPJ: 19.352.930/0001-32) e José Daniel Liviski (CPF: XXX.122.509-XX) , em razão de omissão no dever de prestar contas, captados por força do projeto cultural Pronac 15-9691, cujo nome é 'Caravana Teatral do Livro em Cena'.
HISTÓRICO
Em 27/12/2018, com fundamento na IN/TCU 71/2012, alterada pela IN/TCU 76/2016 e DN/TCU 155/2016, o dirigente da Secretaria Especial da Cultura autorizou a instauração da tomada de contas especial (peça 11) . O processo foi registrado no sistema e-TCE com o número 4238/2019.
A Portaria 722 de 17/12/2015, autorizou a captação do valor de apoio, totalizando R$ 408.500,00, no período de 17/12/2015 a 31/12/2017 (peça 6) , com prazo para execução dos recursos 01/08/2017 a 15/02/2018, recaindo o prazo para prestação de contas em 15/4/2018.
A empresa proponente captou recursos autorizados, no montante de R$ 407.000,00, conforme atestam os recibos de mecenato (peça 7) e o extrato bancário (peça 13) .
O fundamento para a instauração da Tomada de Contas Especial, conforme consignado na matriz de responsabilização elaborada pelo tomador de contas, foi a constatação da seguinte irregularidade: 
Não comprovação da boa e regular aplicação dos recursos federais repassados à L & K PROJETOS CULTURAIS S/S, em face da omissão no dever de prestar contas dos valores transferidos, no âmbito do Produzir e apresentar quatro peças teatrais com base nas histórias de escritores e ilustradores premiados na arte literária nacional. Ao todo seriam realizadas trinta e duas apresentações em dezesseis cidades brasileiras. Seriam apresentadas duas peças em cada cidade, com revesamento dos espetáculos de acordo com o perfil de cada público a ser trabalhado. As apresentações seriam totalmente franqueadas e estimava-se um público de 16.000 pessoas das mais diversas camadas sociais., no período de 1/8/2017 a 15/2/2018.
Os responsáveis arrolados na fase interna foram devidamente comunicados e, diante da ausência de justificativas suficientes para elidir a irregularidade e da não devolução dos recursos, instaurou-se a tomada de contas especial.
No relatório (peça 26) , o tomador de contas concluiu que o prejuízo importaria no valor original de R$ 406.919,18, imputando-se a responsabilidade a L & K Projetos Culturais S/S e José Daniel Liviski, na condição de beneficiário.
	Em 9/7/2020, a Controladoria-Geral da União emitiu o relatório de auditoria (peça 29) , em concordância com o relatório do tomador de contas. O certificado de auditoria e o parecer do dirigente do órgão de controle interno concluíram pela irregularidade das presentes contas (peças 30 e 31) .
	Em 24/7/2020, o ministro responsável pela área atestou haver tomado conhecimento das conclusões contidas no relatório e certificado de auditoria, bem como do parecer conclusivo do dirigente do órgão de controle interno, manifestando-se pela irregularidade das contas, e determinou o encaminhamento do processo ao Tribunal de Contas da União (peça 32) .
Na instrução inicial (peça 36) entendeu-se necessário realizar a citação e audiência dos responsáveis para as seguintes irregularidades:
Irregularidade 1: não comprovação da boa e regular aplicação dos recursos federais repassados à L & K PROJETOS CULTURAIS S/S, em face da omissão no dever de prestar contas dos valores transferidos, no âmbito do do projeto incentivado, no período de 1/8/2017 a 15/2/2018, cujo prazo encerrou-se em 15/4/2018.
Evidências da irregularidade: documentos técnicos presentes nas peças 7, 11, 12, 18, 19, 20 e 21.
Normas infringidas: Arts. 37, caput, e 70, parágrafo único, da Constituição Federal; art. 93 do Decreto-Lei 200/67; art. 66, do Decreto 93.872/1986; art. 29, da Lei 8.313/1991; IN-MinC 1/2017, art. 106, inciso III, alínea 'a'.
Débitos relacionados aos responsáveis José Daniel Liviski (CPF: XXX.122.509-XX) e L & K Projetos Culturais S/S (CNPJ: 19.352.930/0001-32) :
	Data de ocorrência
	Valor histórico (R$) 
	Identificador da parcela

	11/2/2016
	110.000,00
	D1

	1/6/2016
	40.000,00
	D2

	5/7/2016
	25.000,00
	D3

	2/8/2016
	25.000,00
	D4

	11/10/2016
	26.000,00
	D5

	10/2/2017
	43.000,00
	D6

	6/3/2017
	43.000,00
	D7

	3/4/2017
	43.000,00
	D8

	11/7/2017
	52.000,00
	D9

	27/11/2018
	80,82
	C2

                   Valor atualizado do débito (sem juros) em 2/9/2021: R$ 503.451,47
Cofre credor: Fundo Nacional de Cultura.
Responsável: L & K Projetos Culturais S/S (CNPJ: 19.352.930/0001-32) .
Conduta: nas parcelas D1 a D9 - não demonstrar a boa e regular aplicação dos recursos federais recebidos e geridos por meio do instrumento em questão, no período de 11/2/2016 a 15/2/2018, em face da omissão na prestação de contas, cujo prazo encerrou-se em 16/4/2018.
Nexo de causalidade: a conduta descrita impediu o estabelecimento do nexo causal entre as possíveis despesas efetuadas com os recursos recebidos, no âmbito do instrumento em questão, no período de 1/8/2017 a 15/2/2018.
Culpabilidade: não há excludentes de ilicitude, de culpabilidade e de punibilidade; é razoável supor que o administrador responsável pela pessoa jurídica tinha consciência da ilicitude de sua conduta; era exigível conduta diversa da praticada, qual seja, desincumbir-se do seu dever por meio da apresentação da prestação de contas no prazo e forma devidos. 
Responsável: José Daniel Liviski (CPF: XXX.122.509-XX) .
Conduta: nas parcelas D1 a D9 - não demonstrar a boa e regular aplicação dos recursos federais recebidos e geridos por meio do instrumento em questão, no período de 11/2/2016 a 15/2/2018, em face da omissão na prestação de contas, cujo prazo encerrou-se em 16/4/2018.
Nexo de causalidade: a conduta descrita impediu o estabelecimento do nexo causal entre as possíveis despesas efetuadas com os recursos recebidos, no âmbito do instrumento em questão, no período de 1/8/2017 a 15/2/2018.
Culpabilidade: não há excludentes de ilicitude, de culpabilidade e de punibilidade; é razoável supor que o responsável tinha consciência da ilicitude de sua conduta; era exigível conduta diversa da praticada, qual seja, desincumbir-se do seu dever por meio da apresentação da prestação de contas no prazo e forma devidos. 
Encaminhamento: citação.
Irregularidade 2: não cumprimento do prazo originalmente estipulado para prestação de contas do do projeto incentivado, cujo prazo encerrou-se em 15/4/2018.
Evidências da irregularidade: documentos técnicos presentes nas peças 7, 11, 12, 19, 20 e 21.
Normas infringidas: Arts. 37, caput, e 70, parágrafo único, da Constituição Federal; art. 93 do Decreto-Lei 200/67; art. 66, do Decreto 93.872/1986; art. 29, da Lei 8.313/1991; IN-MinC 1/2017, art. 106, inciso III, alínea 'a'.
Responsável: José Daniel Liviski (CPF: XXX.122.509-XX) .
Conduta: descumprir o prazo originalmente estipulado para prestação de contas dos recursos federais recebidos à conta do instrumento em questão, o qual se encerrou em 15/4/2018.
Nexo de causalidade: a conduta descrita impediu o estabelecimento do nexo causal entre as possíveis despesas efetuadas com os recursos recebidos, no âmbito do instrumento em questão, no período de 1/8/2017 a 15/2/2018.
Culpabilidade: não há excludentes de ilicitude, de culpabilidade e de punibilidade; é razoável supor que o responsável tinha consciência da ilicitude de sua conduta; era exigível conduta diversa da praticada, qual seja, desincumbir-se do seu dever por meio da apresentação da prestação de contas no prazo e forma devidos. 
Encaminhamento: audiência.
Em cumprimento ao pronunciamento da unidade (peça 38) os responsáveis foram notificados da citação e da audiência por meio dos Ofícios 51.104 e 51.108/2021 (peças 41 e 42) , ambos efetivamente recebidos como atestam os avisos de recebimento (peças 43 e 44) . Os responsáveis compareceram aos autos e apresentaram defesa conjunta (peça 45) .
EXAME TÉCNICO
Cumpre esclarecer que José Daniel Liviski figura como único sócio na empresa L & K Projetos Culturais, tendo apresentado defesa em nome próprio e da também da empresa. Passamos então a examinar os argumentos de defesa apresentados.
Argumentos: inicialmente, afirmam que o projeto cultural 'Caravana Teatral do Livro em Cena' foi executado integralmente, com sucesso de público e crítica, tendo percorrido mais de 20 cidades brasileiras.
Sobre a omissão da prestação de contas à Sefic, esclarece que seu preparo e envio estava a cargo de profissional específico, que foi acometido de doença e veio a falecer no final de 2018, conforme atestado de óbito juntado à defesa (peça 45, p. 8) .
Antes de seu falecimento, o aludido profissional teria entregue aos responsáveis apenas parte da documentação referente à prestação de contas, sem ter alimentado o Salic. Desse evento resultou então o não envio da prestação de contas à Sefic na forma e prazo previstos.
Na sequência, e ainda no início de 2019, informam que o responsável José Daniel Liviski foi acometido de grave problema ocular, conforme documentos acostados à defesa (peça 45, p. 9-11) , que o impediu de regularizar a situação de omissão da prestação de contas.
No decorrer de 2020/2021 teriam tentado contratar serviços de terceiros objetivando proceder à prestação de contas, todavia sem sucesso, dada a falta de mão de obra especializada em sua região e a inviabilidade de se buscar profissionais fora de sua cidade.
Informam também que nos diversos projetos por eles executados, cuidava da parte documental relativa à produção, execução e prestação de contas, profissional experiente, que também veio a falecer em meados de 2018 (peça 45, p. 13) e de quem José Daniel Liviski detinha a curatela provisória desde 2015, em razão de processo judicial de interdição (peça 45, p. 12) .
Por fim, solicitam ao Tribunal autorização para que possam apresentar a documentação objeto da prestação de contas à Secretaria Especial de Cultura, ainda que precária e em meio físico.
Análise: registre-se, primeiramente, que os responsáveis não encaminharam nenhum documento relacionado à execução física e financeira do Pronac 15-9691, permanecendo omissos em relação à prestação de contas.
Quanto às dificuldades enfrentadas para efetuarem a prestação de contas, que envolveram os falecimentos dos alegados responsáveis pelo preparo e envio da prestação de contas, além de doença acometida a José Daniel Liviski, observa-se que não são suficientes para justificar a omissão.
Primeiramente, como afirmado, a gestão documental dos projetos executados pela proponente estava a cargo de Denize Itibere da Cunha, falecida em 3/7/2018. Questiona-se, de plano, por que razões teria a proponente deixado a cargo de pessoa interditada (peça 45, p. 12) o manejo de tarefa de tamanha importância.
Em consulta na internet, verificamos que na sentença da 17ª Vara Federal de Curitiba (Processo 5029798-59.2016.4.04.7000, peça 47) , que tratou de processo previdenciário em favor de Denize Itibere da Cunha, que esta sofria de esclerose múltipla, vivia acamada desde 8/6/2015, e que era civilmente incapaz.  
Importa considerar, ainda, que o Pronac 15-9691 foi aprovado em 14/12/2015 (peça 5) , portanto, meses após a perícia realizada em Denize Itibere da Cunha em 8/6/2015, que a declarou civilmente incapaz e constatou que vivia acamada. Dessa forma, a proponente teria delegado, desde o nascedouro do projeto cultural, sua gestão documental a pessoa cujo quadro de saúde e capacidade civil assim não recomendava. 
Nessas condições, observa-se que os responsáveis assumiram o integral risco de deixar a cargo da citada pessoa a gestão documental de seus projetos, configurando gestão temerária, ante a inobservância do necessário dever de cautela.
Por outro lado, verifica-se na defesa apresentada pelos responsáveis à Sefic em 16/1/2019 (peça 20) , que afirmam que havia bastante dificuldade de obtenção de alguns documentos fiscais, uma vez que a maioria das apresentações tinha ocorrido em cidades de outros estados. Na mesma defesa, informam que estariam adotando as devidas providências para regularizar a omissão o mais brevemente possível.
Todavia, passados quase três anos desde a apresentação da defesa (peça 20) , os responsáveis não adotaram quaisquer medidas para o envio da prestação de contas à Secretaria Especial da Cultura.
Deve-se registrar, ainda, que o prazo para apresentação da prestação de contas expirou em 15/4/2018, portanto antes do falecimento de Denize Itibere da Cunha, em 3/7/2018 (peça 45, p. 13) , e de Antônio Lucas de Oliveira Laynes, em 1/12/2018 (peça 45, p. 8) , que seriam os alegados responsáveis pelo preparo e envio da prestação de contas à Sefic.
Quanto à solicitação de autorização para entrega da prestação de contas em meio físico à Secretaria Especial da Cultura, esclarecemos que foge à competência do Tribunal autorizar ou não o referido pedido.
Conclusão: examinados os argumentos de defesa, verifica-se que a não apresentação de elementos documentais, que demonstrem a boa e regular aplicação dos recursos captados em relação à execução física e financeira do projeto, configura a manutenção da omissão do dever de prestar contas, devendo-se, portanto, rejeitar as alegações de defesa apresentadas.
Quanto ao não cumprimento do prazo para prestar contas, as ocorrências e dificuldades relatadas por José Daniel Liviski não são suficientes para afastar a irregularidade, uma vez que todas as circunstâncias alegadas como impeditivas ocorreram após o encerramento do prazo previsto para a apresentação da prestação de contas em 15/4/2018. Ademais, verifica-se que o responsável teria deixado de adotar as cautelas mínimas necessárias quanto à gestão documental do projeto cultural e consequente providências para a apresentação da prestação de contas na forma e prazo previstos. Dessa forma, suas razões de justificativas devem ser rejeitadas.
Prescrição da Pretensão Punitiva
Vale ressaltar que a pretensão punitiva do TCU, conforme Acórdão 1441/2016-TCU-Plenário, Relator Min. Benjamin Zymler, que uniformizou a jurisprudência acerca dessa questão, subordina-se ao prazo geral de prescrição indicado no art. 205 do Código Civil, que é de dez anos, contado da data de ocorrência da irregularidade sancionada, nos termos do art. 189 do Código Civil, sendo este prazo interrompido pelo ato que ordenar a citação, a audiência ou a oitiva do responsável.
No caso em exame, não ocorreu a prescrição da pretensão punitiva, uma vez que a irregularidade sancionada deu-se em 15/4/2018 e o ato de ordenação da citação ocorreu em 3/9/2021 (peça 38) .
Cumulatividade de multas
Quanto à possibilidade de aplicação cumulativa das multas dos arts. 57 e 58, inciso I, da Lei 8.443/1992, ainda que seja adequada a realização de citação e audiência do responsável, por força do disposto no art. 209, § 4º, do Regimento Interno do TCU, o Tribunal reconhece que existe relação de subordinação entre as condutas de 'não comprovação da aplicação dos recursos' e de 'omissão na prestação de contas', sendo a primeira consequência da segunda, o que enseja, na verificação das duas irregularidades, a aplicação da multa do art. 57, com o afastamento da multa do art. 58, inciso I, em atenção ao princípio da absorção (Acórdão 9579/2015-TCU-Segunda Câmara, Relator Min. Vital do Rêgo; Acórdão 2469/2019-TCU-Primeira Câmara, Relator Min. Augusto Sherman) .
Conforme leciona Cezar Bitencourt (Tratado de Direito Penal: parte geral - 8ª Edição - São Paulo: Saraiva, 2003. Pg. 565) , na absorção, ' (...) a pena do delito mais grave absorve a pena do delito menos grave, que deve ser desprezada'. No caso concreto, a 'omissão no dever de prestar contas', embora seja uma irregularidade autônoma, funciona como fase ou meio para a consecução da 'não comprovação da aplicação dos recursos', havendo clara relação de interdependência entre essas condutas. Dessa forma, recaindo as duas ocorrências num mesmo gestor, deve prevalecer a pena do delito mais grave, qual seja, a multa do art. 57, da Lei 8.443/1992.
Cumpre observar, ainda, que a conduta dos responsáveis, consistente nas irregularidades 'não comprovação da boa e regular aplicação dos recursos federais repassados em face da omissão no dever de prestar contas' e 'não cumprimento do prazo para apresentação de prestação de contas pelo gestor dos recursos', configura violação não só às regras legais, mas também aos princípios basilares da administração pública, eis que, em última análise, ocorre o comprometimento da necessária satisfação à sociedade sobre o efetivo emprego dos recursos públicos postos à disposição da municipalidade, por força do instrumento de repasse em questão.
Nesses casos, em que fica evidente a falta de transparência e lisura, não há como afastar as suspeitas sempre presentes de que a totalidade dos recursos públicos federais, transferida ao município, tenha sido integralmente desviada, em prol de gestor ímprobo, ou de pessoas por ele determinadas, a revelar grave inobservância de dever de cuidado no trato com a coisa pública, isto é, ato praticado com culpa grave, pois, na espécie, a conduta do responsável se distancia daquela que seria esperada de um administrador público minimante diligente, num claro exemplo de erro grosseiro a que alude o art. 28 do Decreto-lei 4.657/1942 (Lei de Introdução às Normas do Direito Brasileiro) , incluído pela Lei 13.655/2018 (Acórdão 1689/2019-TCU-Plenário, Relator Min. Augusto Nardes; Acórdão 2924/2018-TCU-Plenário, Relator Min. José Mucio Monteiro; Acórdão 2391/2018-TCU-Plenário, Relator Min. Benjamin Zymler) . 
CONCLUSÃO
Em função da análise realizada por meio do exame técnico, constatou-se que as alegações de defesa e razões de justificativas apresentadas conjuntamente por L & K Projetos Culturais S/S e José Daniel Liviski não foram suficientes para elidir as irregularidades relativas à omissão do dever de prestar contas e ao não cumprimento do prazo previsto para a apresentação da prestação de contas, devendo ser rejeitadas. 
Verifica-se também que não houve a prescrição da pretensão punitiva, conforme análise já realizada.
Tendo em vista que não constam dos autos elementos que permitam reconhecer a boa-fé do responsável, sugere-se que suas contas sejam julgadas irregulares, nos termos do art. 202, § 6º, do Regimento Interno do TCU, com a imputação do débito atualizado monetariamente e acrescido de juros de mora, nos termos do art. 202, § 1º do Regimento Interno do TCU, com a aplicação da multa prevista no art. 57 da Lei 8.443/1992.
PROPOSTA DE ENCAMINHAMENTO
Diante do exposto, submetemos os autos à consideração superior, propondo ao Tribunal:
a) 	rejeitar as razões de justificativas apresentadas	por José Daniel Liviski (CPF: XXX.122.509-XX) ;
b)	rejeitar as alegações de defesa apresentadas por L & K Projetos Culturais S/S (CNPJ: 19.352.930/0001-32) e José Daniel Liviski;
c)	com fundamento nos arts. 1º, inciso I, 16, inciso III, alíneas 'a' e 'c', da Lei 8.443/1992 c/c os arts. 19 e 23, inciso III, da mesma Lei, e com arts. 1º, inciso I; 209, incisos I e III; 210 e 214, inciso III, do Regimento Interno, julgar irregulares as contas de L & K Projetos Culturais S/S (CNPJ: 19.352.930/0001-32) e de José Daniel Liviski (CPF: XXX.122.509-XX) , e condená-los solidariamente ao pagamento das quantias a seguir especificadas, com a fixação do prazo de quinze dias, a contar da notificação, para comprovarem, perante o Tribunal (art. 214, inciso III, alínea 'a', do Regimento Interno) , o recolhimento da dívida aos cofres do Fundo Nacional de Cultura, atualizadas monetariamente e acrescidas dos juros de mora, calculados a partir das datas discriminadas, até a data do recolhimento, na forma prevista na legislação em vigor.
	Valor do débito (R$) 
	Data de ocorrência
	Débito/Crédito

	110.000,00
	11/2/2016
	D

	40.000,00
	1/6/2016
	D

	25.000,00
	5/7/2016
	D

	25.000,00
	2/8/2016
	D

	26.000,00
	11/10/2016
	D

	43.000,00
	10/2/2017
	D

	43.000,00
	6/3/2017
	D

	43.000,00
	3/4/2017
	D

	52.000,00
	11/7/2017
	D

	80,82
	27/11/2018
	C

d)	aplicar individualmente a L & K Projetos Culturais S/S (CNPJ: 19.352.930/0001-32) e a José Daniel Liviski (CPF: XXX.122.509-XX) , a multa prevista no art. 57 da Lei 8.443/1992 c/c o art. 267 do Regimento Interno do TCU, fixando-lhe o prazo de quinze dias, a contar da notificação, para que comprove, perante o Tribunal (art. 214, III, alínea 'a', do Regimento Interno do TCU) , o recolhimento da dívida aos cofres do Tesouro Nacional, atualizada monetariamente desde a data do acórdão que vier a ser proferido por este Tribunal até a data do efetivo recolhimento, se paga após o vencimento, na forma da legislação em vigor;
e)	autorizar, desde logo, nos termos do art. 28, inciso II, da Lei 8.443/1992, a cobrança judicial da dívida, caso não atendida a notificação;
f)	autorizar também, desde logo, se requerido, com fundamento no art. 26 da Lei 8.443, de 1992, c/c o art. 217, §§ 1º e 2º do Regimento Interno do TCU, o parcelamento da dívida em até 36 parcelas, incidindo, sobre cada parcela, corrigida monetariamente, os correspondentes acréscimos legais, fixando-lhe o prazo de quinze dias, a contar do recebimento da notificação, para comprovar, perante o Tribunal, o recolhimento da primeira parcela, e de trinta dias, a contar da parcela anterior, para comprovarem os recolhimentos das demais parcelas, devendo incidir, sobre cada valor mensal, atualizado monetariamente, os juros de mora devidos, no caso do débito, na forma prevista na legislação em vigor, alertando os responsáveis de que a falta de comprovação do recolhimento de qualquer parcela importará o vencimento antecipado do saldo devedor, nos termos do art. 217 do Regimento Interno deste Tribunal;
g)	esclarecer ao responsável José Daniel Liviski (CPF: XXX.122.509-XX) que, caso se demonstre, por via recursal, a correta aplicação dos recursos, o débito poderá ser afastado, mas permanecerá a irregularidade relativa ao não cumprimento do prazo para a apresentação da prestação de contas, dando-se ensejo à aplicação da multa prevista no art. 58, inciso I, da Lei 8.443/1992;
h)	enviar cópia do Acórdão que vier a ser proferido à Secretaria Especial da Cultura e aos responsáveis, para ciência, bem como à Procuradoria da República no Estado do Paraná, nos termos do § 3º do art. 16 da Lei 8.443/1992, c/c o § 7º do art. 209 do Regimento Interno do TCU, para adoção das medidas cabíveis;
i)	informar à Procuradoria da República no Estado do Paraná, à Secretaria Especial da Cultura e aos responsáveis, que a presente deliberação, acompanhada do Relatório e do Voto que a fundamenta, está disponível para a consulta no endereço www.tcu.gov.br/acordaos, além de esclarecer que, caso requerido, o TCU poderá fornecer sem custos as correspondentes cópias, de forma impressa; e
j)	informar à Procuradoria da República no Estado do Paraná que, nos termos do parágrafo único do art. 62 da Resolução TCU 259/2014, os procuradores e membros do Ministério Público credenciados nesta Corte podem acessar os presentes autos de forma eletrônica e automática, ressalvados apenas os casos de eventuais peças classificadas como sigilosas, as quais requerem solicitação formal."

não há.

Procurador Marinus Eduardo De Vries Marsico.

TOMADA DE CONTAS ESPECIAL. SECRETARIA ESPECIAL DA CULTURA. PROJETO CULTURAL "CARAVANA TEATRAL DO LIVRO EM CENA". NÃO COMPROVAÇÃO DA BOA E REGULAR APLICAÇÃO DOS RECURSOS FEDERAIS REPASSADOS À L & K PROJETOS CULTURAIS S/S. OMISSÃO NO DEVER DE PRESTAR CONTAS DOS VALORES TRANSFERIDOS. INOBSERVÂNCIA DO PRAZO ORIGINALMENTE ESTIPULADO PARA PRESTAÇÃO DE CONTAS DO PROJETO INCENTIVADO. CITAÇÃO. APRESENTAÇÃO DE DEFESA INSUFICIENTE PARA SANAR AS IRREGULARIDAS. CONTAS IRREGULARES. DÉBITO E MULTA.

TOMADA DE CONTAS ESPECIAL (TCE)

Secretaria de Controle Externo de Tomada de Contas Especial (SecexTCE).

Trata-se de tomada de contas especial instaurada pela Secretaria Especial da Cultura, em desfavor de L & K Projetos Culturais S/S e José Daniel Liviski, em razão de omissão no dever de prestar contas de recursos captados por força do projeto cultural Pronac 15-9691, cujo nome é "Caravana Teatral do Livro em Cena".
2.	O fundamento para a instauração da Tomada de Contas Especial, conforme relatório precedente, foi a constatação da não comprovação da boa e regular aplicação dos recursos federais repassados à L & K PROJETOS CULTURAIS S/S, em face da omissão no dever de prestar contas dos valores transferidos, no âmbito do Produzir, e apresentar quatro peças teatrais com base nas histórias de escritores e ilustradores premiados na arte literária nacional. 
3.	No total, a previsão era da realização de trinta e duas apresentações em dezesseis cidades brasileiras, sendo duas peças em cada cidade, com revezamento dos espetáculos de acordo com o perfil de cada público a ser trabalhado. As apresentações seriam totalmente franqueadas e estimava-se um público de 16.000 pessoas das mais diversas camadas sociais, no período de 1/8/2017 a 15/2/2018.
4.	Os responsáveis arrolados na fase interna foram devidamente comunicados e, diante da ausência de justificativas suficientes para elidir a irregularidade e da não devolução dos recursos, instaurou-se a tomada de contas especial. No relatório (peça 26) , o tomador de contas concluiu que o prejuízo importaria no valor original de R$ 406.919,18, imputando-se a responsabilidade a L & K Projetos Culturais S/S e José Daniel Liviski, na condição de beneficiário.
5.	Em 9/7/2020, a Controladoria-Geral da União emitiu o relatório de auditoria (peça 29) , em concordância com o relatório do tomador de contas. O certificado de auditoria e o parecer do dirigente do órgão de controle interno concluíram pela irregularidade das presentes contas (peças 30 e 31) . O ministro responsável pela área atestou haver tomado conhecimento das conclusões contidas no relatório e certificado de auditoria, bem como do parecer conclusivo do dirigente do órgão de controle interno, manifestando-se pela irregularidade das contas, e determinou o encaminhamento do processo a este Tribunal (peça 32) .
6.	As irregularidades tratadas nos presentes autos são:
	a) não comprovação da boa e regular aplicação dos recursos federais repassados à L & K PROJETOS CULTURAIS S/S, em face da omissão no dever de prestar contas dos valores transferidos, no âmbito do projeto incentivado, no período de 1/8/2017 a 15/2/2018, cujo prazo encerrou-se em 15/4/2018; e
	b) não observância do prazo originalmente estipulado para prestação de contas do projeto incentivado, cujo data limite encerrou-se em 15/4/2018.
7.	Em cumprimento ao pronunciamento da unidade (peça 38) os responsáveis foram notificados da citação e da audiência por meio dos Ofícios 51.104 e 51.108/2021 (peças 41 e 42) , ambos efetivamente recebidos como atestam os avisos de recebimento (peças 43 e 44) . José Daniel Liviski, único sócio na empresa L & K Projetos Culturais, apresentou defesa conjunta em nome próprio e da empresa. 
8.	Em suas defesas, os responsáveis afirmam que o mencionado projeto cultural foi executado integralmente, com sucesso de público e crítica, tendo percorrido mais de 20 cidades brasileiras. A respeito da omissão da prestação de contas à Sefic, esclarecem que seu preparo estava a cargo de profissional específico, que foi acometido de doença e veio a falecer no final de 2018 (peça 45, p. 8) . Em sequência, no início de 2019, acrescentam que o responsável José Daniel Liviski foi acometido de grave problema ocular, conforme documentos acostados à defesa (peça 45, p. 9-11) , que o impediu de regularizar a situação de omissão da prestação de contas.
9.	No mérito, anuo ao posicionamento da Secretaria de Controle Externo de Tomada de Contas Especiais - SecexTCE e do Ministério Público junto a este Tribunal - MPTCU e incorporo suas manifestações às minhas razões de decidir, sem prejuízo das considerações a seguir.
10.	A defesa apresentada não merece ser acolhida.
11.	Os responsáveis não encaminharam nenhum documento relacionado à execução física e financeira do Pronac 15-9691 que comprovasse a adequação do uso dos recursos, permanecendo omissos em relação à prestação de contas.
12.	As dificuldades pelas quais passaram os profissionais responsáveis pela prestação de contas, a exemplo do falecimento do alegado responsável pelo preparo e envio da prestação de contas, além de doença acometida a José Daniel Liviski, não são suficientes para justificar a omissão.
13.	Com efeito, o Pronac 15-9691 foi aprovado em 14/12/2015 (peça 5) , portanto, meses após a perícia realizada em Denize Itibere da Cunha em 8/6/2015, que a declarou civilmente incapaz e constatou que vivia acamada. Inconcebível que a proponente tenha delegado, desde o nascedouro do projeto cultural, sua gestão documental a pessoa que já havia sido diagnosticada com esses sérios problemas de saúde. Nesse contexto, os responsáveis assumiram o risco de deixar a cargo da citada pessoa a gestão documental de seus projetos, o que caracteriza gestão temerária dos recursos públicos.
14.	Em relação ao não cumprimento do prazo para prestar contas, as ocorrências e dificuldades relatadas por José Daniel Liviski são insuficientes para afastar as irregularidades detectadas nos presentes autos, uma vez que todas as circunstâncias apontadas como impeditivas ocorreram após o encerramento do prazo previsto para a apresentação da prestação de contas em 15/4/2018. 
15.	Desse modo, os responsáveis deixaram de adotar as cautelas mínimas necessárias quanto à gestão documental do projeto cultural e consequente providências para a apresentação da prestação de contas na forma e prazo previstos, razão pela qual suas defesas não devem ser aceitas. 
16.	Por fim, a argumentação da prescrição da pretensão punitiva do TCU também não merece melhor sorte, uma vez que, consoante diretriz adotada por meio do Acórdão 1441/2016-TCU-Plenário, que uniformizou a jurisprudência acerca dessa questão, o prazo geral de prescrição indicado no art. 205 do Código Civil é de dez anos. No presente caso, inexiste a mencionada prescrição, uma vez que a irregularidade sancionada ocorreu em 15/4/2018 e o ato de ordenação da citação, em 3/9/2021 (peça 38) .
17.	Acrescento que, além de não ter havido a prescrição decenal da pretensão punitiva prevista no Código Civil de 2002, também não ocorreu a prescrição quinquenal prevista na Lei 9.873/1999, uma vez que a Administração Pública não demorou mais de cinco anos para cobrar a prestação de contas do gestor responsável, e tampouco deixou de movimentar o processo por três anos.  
18.	Diante do quadro analisado, e considerando que inexistem nestes autos elementos que permitam reconhecer a boa-fé do responsável, cabe o julgamento pela irregularidade destas contas nos termos do art. 202, § 6º, do Regimento Interno do TCU, com a imputação do débito e a aplicação da multa prevista no art. 57 da Lei 8.443/1992.
	Ante o exposto, VOTO para que este Tribunal adote a minuta de Acórdão que trago à apreciação deste Colegiado.
TCU, Sala das Sessões, em 26 de julho de 2022.
Ministro JOÃO AUGUSTO RIBEIRO NARDES
Relator